【裁判字號】    98,訴,454
【裁判日期】    980930
【裁判案由】    拆屋還地等
【裁判全文】
臺灣士林地方法院民事判決               98年度訴字第454號
原      告  夆典科技開發股份有限公司
法定代理人  丁○○
原      告  甲○○
前列二人共同
訴訟代理人  陸正康律師
前列二人共同
複代理人    江燕偉律師
被      告  己○○
            庚○○
                        樓
            戊○○○
前列三人共同
訴訟代理人  方伯勳律師
前列三人共同
訴訟代理人  謝思賢律師
上列當事人間請求返還房屋事件，本院於98年9 月18日言詞辯論
終結，判決如下：
    主  文
被告己○○應將坐落臺北市○○區○○段二小段二十六之一地號
土地，如附圖編號A 所示，面積十點零九平方公尺之磚造鐵皮建
物拆除後，將該部分土地返還原告，及自民國九十七年六月二十
四日起至返還土地之日止，按月給付原告夆典科技開發股份有限
公司、原告甲○○各新臺幣玖佰伍拾元、新臺幣玖佰捌拾肆元
。
被告庚○○、戊○○○應將坐落臺北市○○區○○段二小段二十
六之一地號土地，如附圖編號B 所示，面積十二點九七平方公尺
之磚造鐵皮建物拆除後，將該部分土地返還原告，並自民國九十
七年六月二十四日起至返還土地之日止，按月給付原告夆典科技
開發股份有限公司新臺幣壹仟貳佰貳拾伍元、原告甲○○新臺幣
壹仟貳佰陸拾伍元。
原告其餘之訴駁回。
訴訟費用由被告己○○負擔五分之二，餘由被告庚○○、戊○○○負擔。
本判決第一項於原告以新臺幣伍拾壹萬元為被告己○○供擔保後
，得假執行；本判決第二項於原告以新臺幣陸拾伍萬元為被告庚○○、戊○○○供擔保後得假執行。但被告己○○如以新臺幣壹
佰伍拾壹萬仟伍佰元、被告庚○○、戊○○○如以新臺幣壹佰
玖拾肆萬伍仟伍佰元預供擔保得免為假執行。
原告其餘假執行之聲請駁回。
   事實及理由
壹、程序方面
    按「訴狀送達後，原告不得將原訴變更或追加他訴。但有下
    列各款情形之一者，不在此限：一、被告同意者。二、請求
    之基礎事實同一者。三、擴張或減縮應受判決事項之聲明者
    。四、因情事變更而以他項聲明代最初之聲明者。五、該訴
    訟標的對於數人必須合一確定時，追加其原非當事人之人為
    當事人者。六、訴訟進行中，於某法律關係之成立與否有爭
    執，而其裁判應以該法律關係為據，並求對於被告確定其法
    律關係之判決者。七、不甚礙被告之防禦及訴訟之終結者。
    被告於訴之變更或追加無異議，而為本案之言詞辯論者，視
    為同意變更或追加。」民事訴訟法第255 條定有明文。本件
    原告起訴時聲明為「被告己○○應將坐落臺北市○○區○○
    段2 小段26-1地號土地上，面積約10.434平方公尺之建物拆
    除，將土地返還原告，並自民國97年6 月24日起至返還土地
    日止，按月給付原告夆典科技開發股份有限公司新臺幣（下
    同）1,641 元、給付原告甲○○1,697 元。」；「被告庚○○、戊○○○應將坐落臺北市○○區○○段2 小段26-1地號
    土地上，面積約13平方公尺之建物拆除，將土地返還原告，
    並自民國97年6 月24日起至返還土地日止，按月給付原告夆
    典科技開發股份有限公司2,046 元、給付原告甲○○新臺幣
    2,114 元。」，嗣於訴訟進行中，經本院至現場履勘測量後
    ，變更聲明為如下原告主張所示，核屬減縮應受判決事項之
    聲明，揆諸前開規定，自應准許。
貳、實體方面
一、原告主張：原告夆典科技開發股份有限公司（下稱夆典公司
    ）、甲○○二人係於97年6 月24日取得臺北市○○區○○段
    2 小段26-1地號土地（下稱系爭土地）所有權，嗣於辦理鑑
    界時，發現系爭土地分別為被告己○○所有門牌號碼為臺北
    市○○區○○路3 段165 巷18號1 樓房屋之違章增建建物，
    及被告庚○○、戊○○○所有門牌號碼為臺北市○○區○○
    路3 段165 巷18號2 樓房屋之違章增建建物分別占用。而經
    原告向被告主張排除侵害時，被告提出由訴外人乙○○於73
    年9 月12日出具之同意書，但經原告查證73年間之系爭土地
    所有人為丙○，而丙○不知悉同意書亦不知悉被告無權占用
    ，且未授權乙○○出具同意書。況且該同意書內容、範圍並
    不明確，並不足以證明被告占用系爭土地具有合法權源，為
    此，依民法第767 條規定，訴請被告拆屋還地，另依民法第
    179 條及181 條之規定，請求被告等將其所受相當於租金之
    利益償還原告等語。並聲明：
    (1)被告己○○應將坐落臺北市○○區○○段2 小段26-1地號
      土地，如附圖編號A 所示，面積10.09 平方公尺之磚造鐵
      皮建物拆除後，將該部分土地騰空返還原告二人，並自97
      年6 月24日起至返還土地之日止，按月給付原告夆典公司
      1, 588元、原告甲○○1,640 元。
    (2)被告庚○○、戊○○○應將坐落臺北市○○區○○段2 小
      段26-1地號土地，如附圖編號B 所示，面積12.97 平方公
      尺之磚造鐵皮建物拆除後，將該部分土地騰空返還原告二
      人，並自97年6 月24日起至返還土地之日止，按月給付原
      告夆典公司2,041 元、原告甲○○2,109 元。
    (3)原告願供擔保，請准宣告假執行。
二、被告二人則以：系爭土地之原所有人丙○於73年間發現被告
    己○○等三人興建房屋疑似有越界之情事後，旋於73年8 月
    6 日向台北市中山地政事務所申請鑑界，嗣發現被告興建房
    屋確有越界之情形後，乃委由訴外人乙○○出面與被告庚○○簽訂同意書，核其內容顯係以支付金錢作為土地使用對價
    之租賃契約，雙方同意由庚○○支付10萬元取得占用土地之
    使用權，原告二人於受讓系爭土地後，該租賃契約依民法第
    425 條第1 項之規定，即法定移轉於原告與被告之間。另系
    爭土地原所有人丙○於73年間知悉被告己○○等三人興建房
    屋越界，提出異議後雙方已達成協議，則系爭土地之受讓人
    ，亦須承受容忍義務，是依民法第796 條，被告亦無權請求
    移去或變更被告三人越界建築之房屋。縱上所陳，被告三人
    無論本於租賃契約或民法第796 條之規定，均有占用系爭土
    地之權利，原告依民法第767 條、第179 條之規定，訴請被
    告返還土地及給付不當得利云云，於法自屬無據等語置辯。
    並聲明：(1)原告之訴駁回。(2)如受不利判決，願供擔保請准
    宣告免為假執行。
三、不爭執事項：
  (一)、原告於97年6 月24日取得坐落臺北市○○區○○段2 小段
      26 -1 地號土地所有權，原告甲○○應有部分為21000 分
      之10671 ，原告夆典科技開發股份有限公司應有部分為21
      000 分之10329 。
  (二)、門牌號碼臺北市○○區○○路3 段165 巷18號1 樓之建物
      為被告己○○所有，增建違章部分占用系爭土地如附圖編
      號A 所示，面積10. 09平方公尺，作倉儲使用。
  (三)、門牌號碼臺北市○○區○○路3 段165 巷18號2 樓之建物
      為被告庚○○、戊○○○所共有，增建違章部分占用系爭
      土地如附圖B 所示，面積12.97 平方公尺，作倉儲使用。
  (四)、上開事實，有土地登記第二類謄本（本院卷第11頁至14頁
      ）附卷可稽。並經本院至現場履勘，囑託臺北市中山地政
      事務所就上開兩造確認之標的測量占用系爭土地範圍、面
      積，製有如附圖所示複丈成果圖可稽（本院卷第63至66頁
      、68頁），事實堪以認定。
四、本院得心證之理由：
  (一)、被告違章增建部分占用原告所有之系爭土地是否有合法權
      源？
  1.按「所有人對於無權占有或侵奪其所有物者，得請求返還之
    ；對於妨害其所有權者，得請求除去之」，民法第767 條前
    段、中段定有明文。原告以無權占有為原因，請求返還所有
    物之訴，被告對原告就系爭土地有所有權存在之事實無爭執
    ，而僅以非無權占有為抗辯者，原告於被告無權占有之事實
    ，無舉證責任。被告應就其取得占有，係有正當權源之事實
    證明之。如不能證明，則應認原告之請求為有理由（最高法
    院72年台上字第1552號、82年臺上字第1141號、85年臺上字
    第1120號、88年臺上字第1220號裁判意旨參照）。而臺北市
    內湖區○○路○ 段165 巷18號1 樓違章增建部分、18號2 樓
    違章增建分別占用如附圖編號A 、B 部分之土地，業如前述
    ，依上說明，原告以被告無權占有為原因，請求返還所有物
    ，自應由被告就占用系爭土地有正當權源之事實，負舉證之
    責。又房屋之拆除為一種事實上之處分行為，被告己○○及
    被告庚○○、戊○○○分別為18號1 樓建物及18號2 樓建物
    所有權人，而18號1 樓及18號2 樓違章增建部分，雖係被告
    庚○○一人出資增建，惟增建之部分，不具備獨立出入口，
    與18號1 樓、2 樓房屋相連結，作為堆放物品之用，增建部
    分之鐵皮、磚造、木材動產已與不動產附合，成為不動產之
    重要成分，是18號1 樓違章增建部分、18號2 樓違章增建部
    分之所有權分別屬於被告己○○、庚○○及戊○○○。
  2.被告雖以前揭情詞，主張其為有權占有，惟查，據證人即系
    爭土地之原所有人丙○證稱：伊不知道鄰地26地號土地將建
    物蓋到伊的土地26-1地號上，並未看過被告所出具之同意書
    ，亦未曾同意乙○○簽署同意書，可能伊父親因為伊重聽，
    幫伊處理，乙○○大部分都是聽伊父親的話處理等語。另據
    證人乙○○證稱：卷內之同意書是我簽的，但是當初是簽給
    建商的，這跟被告沒有關係。因為兩塊地連在一塊，對方先
    蓋，他們蓋好以後，73年我們要蓋的時候，地政事務所來測
    量，發現他們已經蓋好的房屋有超過一小塊土地，有占用到
    我們的部分，所以建商就找我父親商量，說補償10萬元，他
    們談好之後，因為我當時在那裡，所以父親要我簽。雖然當
    初系爭土地登記所有權人為我大哥丙○，但是父親在世時，
    家裡的事都由父親作主、管理。同意書是針對有使用執照之
    原建物，同意書跟後來增建出來的部分沒有關係，是在73年
    寫的，而違建是我們房子蓋好之後他們才蓋的，（經提示現
    場照片即本院卷第82、83頁）混凝土矮牆是我們大樓下去大
    樓車道的矮牆，是在自己的地裡面，是在75年時候蓋的，所
    以被告的違建一定是在75年之後蓋的等語，此有98年8 月24
    日、98年9 月18日言詞辯論筆錄在卷可憑（本院卷第100 頁
    、第106 頁至第107 頁）。又被告庚○○於本院履勘現場時
    稱，混凝土之矮牆非伊所建，矮牆上之磚造鐵皮部分為伊所
    建等語。被告之增建部分係搭蓋在混凝土矮牆上，顯然是在
    75年之後才加蓋。被告提出之同意書，與本件增建部分毫無
    關連性。是被告辯稱同意書乃系爭土地原所有權人丙○發現
    被告越界後，委由乙○○出面與被告庚○○簽訂，性質屬租
    賃契約，依民法425 條等規定，被告具有占用系爭土地之合
    法權源云云，尚不足採。
  3.又民法第796 條適用之前提為土地所有權人越界建築房屋，
    而鄰地所有人知其越界而不異議。惟民法第796 條所定鄰地
    所有人之忍受義務，係為土地所有人所建房屋之整體，有一
    部分逾越疆界，若予拆除，勢將損及全部建築物之經濟價值
    而設。倘土地所有人所建房屋整體之外，越界加建房屋，則
    鄰地所有人請求拆除，原無礙於所建房屋之整體，即無該條
    規定之適用（最高法院67年台上字第800 號判例參照）。是
    對照本件建築使用執照（72建字第546） 卷內之照片，與現
    場履勘情形，被告於原有建物外，係自行違章增建部分占用
    原告之土地，且僅為倉儲使用，拆除並不影響房屋整體效用
    ，自無法適用民法第796 條之規定。被告辯稱有民法第796
    條之適用，容有誤解。
  4.被告所提出之由訴外人乙○○簽具之同意書，並無法證明系
    爭土地之原所有權人對土地遭被告增建部分占用系爭土地，
    與被告成立租賃契約或達成其他協議，已如上述，且被告占
    用系爭土地，為兩造所不爭，是被告無法提出其他有權占用
    之權源，當屬無權占用。從而，原告基於民法第767 條前段
    、中段之規定，請求被告己○○應將坐落臺北市○○區○○
    段2 小段26-1地號土地，如附圖編號A 所示，面積10. 09平
    方公尺之磚造鐵皮建物（不包括混凝土矮牆）拆除後，將該
    部分土地返還原告二人。被告庚○○、戊○○○應將坐落臺
    北市○○區○○段2 小段26-1地號土地，如附圖編號B 所示
    ，面積12.97 平方公尺之磚造鐵皮建物拆除後，將該部分土
    地返還原告二人，洵屬有據，應予准許。
  (二)、被告應給付原告多少不當得利？
    按「無法律上之原因而受利益，致他人受損害者，應返還其
    利益。」，民法第179 條前段定有明文。無權占有他人土地
    ，侵害他人之所有權，當構成不當得利，占用人可能獲致相
    當於租金之利益，而所有權人受有相當於租金之損害，為社
    會通常之觀念，最高法院61年臺上字第1695號判例、67年臺
    上字第3622號判例著有明文可參。經查：
  1.被告己○○無權占有系爭土地如附圖編號A 所示、被告庚○○、戊○○○無權占有系爭土地如附圖B 所示，均因而獲得
    占有使用之利益，並致原告無法管領使用而受有損害，因該
    利益之性質為不能返還，是原告依上開規定，請求被告給付
    相當於租金之不當得利價額、損害金，即屬有據。至於租金
    之計算標準，應參酌土地法第105 條、第97條第1 項之規定
    ，予以計算較為客觀公允。
  2.再按城市地方房屋之租金，以不超過土地及其建築物申報總
    價額年息10%為限，土地法第97條第1項定有明文。此項規定
    於租用基地建築房屋準用之，同法第105 條亦有明文。而所
    謂土地價額係指法定地價而言，則為土地法施行法第25條所
    明定。又土地法第148 條規定，土地所有權人依土地法所申
    報之地價為法定地價。又所謂年息10% 為限，乃指基地租金
    之最高限額而言，並非一律依照申報價額年息10% 計算之，
    尚須斟酌基地位置、工商繁榮程度、使用人利用基地之經濟
    價值、所受利益及社會情感等情事而為決定。
  3.系爭土地之地目為建，被告三人占用部分作倉儲使用，緊鄰
    明湖國小及明湖國中，周邊有多家統一超商，且各種商店林
    立，又臨「捷運葫州站」，可認無論在教育、商業、交通等
    各方面的生活機能，均極其發達等情。是本院認被告使用系
    爭土地之對價應以法定地價總價額年息6%為相當。
  4.系爭土地自96年1 月迄今之申報地價均為每平方公尺38,400
    元，且原告夆典公司、甲○○應有部分比例各為21000 分之
    10329、21000分之10671 ，有系爭土地之登記謄本附卷可稽
    。從而，原告請求自97年6 月24日起至返還所占用之系爭土
    地之日止，被告己○○分別按月給付原告夆典公司、原告甲○○相當於租金之不當得利953 元、984 元（計算式：申報
    地價38, 400 ×面積10.09 ×年息6%÷12＝1,937 、1, 937
    ×原告夆典公司應有部分10329/21000 ＝953 、1,937 ×原
    告甲○○應有部分10671/21000 ＝984 ，元以下四捨五入）
    ；被告庚○○、戊○○○分別按月給付原告夆典公司、原告
    甲○○相當於租金之不當得利1,225 元、1,265 元（計算式
    ：38,400×12.97 ×6%÷12＝2,490 、2,490 ×10329/2100
    0 ＝1,225 、2,490 ×10671/21000 ＝1,265 ，元以下四捨
    五入），上述範圍內，為有理由，應予准許，逾此範圍之請
    求，即非正當，應予駁回。
  5.從而，原告本於民法第179 條規定請求被告己○○於原告二
    人取得所有權97年6 月24日起至返還系爭土地占用部分之日
    止，按月給付原告夆典公司、原告甲○○953 元、984 元；
    被告庚○○、戊○○○於原告二人取得所有權97年6 月24日
    起至返還系爭土地占用部分之日止，按月給付原告夆典公司
    、原告甲○○1,225 元、1, 265元，為有理由，應予准許。
    逾此部分，應予駁回。
五、兩造陳明願供擔保請為宣告假執行或免為假執行，原告勝訴
    部分經核均與規定相符，爰分別酌定相當之擔保金額予以宣
    告。原告敗訴部分，假執行之聲請失所附麗，一併駁回。
六、本件判決基礎已臻明確，兩造其餘之攻擊防禦方法及訴訟資
    料經本院斟酌後，核與判決不生影響，無一一論述之必要，
    併予敘明。
據上論結，本件原告之訴為一部有理由，一部無理由，依民事訴
訟法第79條、第85條第1 項但書、第390 條第2 項、第392 條第
2項 ，判決如主文。
中    華    民    國    98    年    9     月    30    日
                  民事第一庭  法  官  絲鈺雲
以上正本證明與原本無異。
如對本判決上訴，應於判決送達後20日內向本院提出上訴狀。
中    華    民    國    98    年    10    月    5     日
                              書記官  林玫熹


司法院資訊處製作；財團法人民間司法改革基金會備份。
